【裁判字號】    98,建,147
【裁判日期】    990210
【裁判案由】    給付工程款
【裁判全文】
臺灣臺北地方法院民事判決               98年度建字第147號
原      告  李傳永即協奕工程行
被      告  太一營造有限公司
法定代理人  甲○○
訴訟代理人  張菀萱律師
複  代理人  陳筱屏律師
            李盈佳律師
訴訟代理人  乙○○
上列原告與被告間請求給付工程款事件，本院於民國九十九年一
月十八日言詞辯論終結，判決如下：
    主  文
被告應給付原告新臺幣玖拾壹萬零柒佰零肆元，及自民國九十七
年五月一日起至清償日止，按週年利率百分之五計算之利息。
原告其餘之訴駁回。
訴訟費用由被告負擔百分之九十九，餘由原告負擔。
本判決所命給付，於原告以新臺幣拾萬肆仟元為被告供擔保後
，得假執行；但被告以新臺幣玖拾壹萬零柒佰零肆元為原告預供
擔保後，得免為假執行。
原告其餘假執行之聲請駁回。
    事實及理由
一、原告主張：被告承辦新竹市政府辦理高峰國小校舍第一期建
    築工程案（下稱校舍工程），將其模板組立工程（下稱系爭
    工程）項目專案委由原告承攬施作，兩造於民國九十六年三
    月六日簽訂系爭工程契約，並約定工程報價為每平方公尺新
    臺幣（下同）四百五十五元，嗣改為每平方公尺四百七十五
    元，並以此單價作為實際結算及收取報酬之依據，原告於九
    十六年五月間開始施作，迄至九十七年四月間竣工，共組立
    模板面積三萬二千二百十三平方公尺，以每平方公尺四百七
    十五元計算可請領承攬費用計一千五百三十萬一千一百七十
    五元，惟被告認為原告實際施作總面積僅二萬九千五百三十
    五平方公尺，並先行給付原告一千四百零二萬九千一百二十
    五元。就原告爭執之差額部分，兩造於九十七年十二月十五
    日簽訂協議書，約定共同聘請三家估算公司，詳實核算系爭
    工程之模板實際施作面積，據以計算承攬費用。兩造於九十
    七年十二月十八日、十九日分別委任訴外人上晶管理顧問有
    限公司（下稱上晶公司）、欣成工程顧問有限公司（下稱欣
    成公司）、旭洲資訊事業有限公司（下稱旭洲公司）核算系
    爭工程模板施作面積，其核算結果分別為：1、上晶公司：
    三萬一千零二十九‧一二平方公尺；2、欣成公司：二萬九
    千五百六十八‧五八平方公尺；3、旭洲公司：三萬二千六
    百九十二‧六平方公尺，加總計算其平均值為三萬一千零九
    十六‧七六平方公尺，扣除已給付面積二萬九千五百三十五
    平方公尺之工程款，被告尚需補足一千五百六十一‧七六平
    方公尺之模板組立費用，計七十四萬一千八百三十六元。上
    開協議書附註欄復增列模板組立面積三百十三‧五平方公尺
    及增加緊急應補尺寸三十三‧二四平方公尺，計三百四十六
    ‧七四平方公尺，被告應給付原告十六萬四千七百零一‧五
    元。又原告委任估算公司花費四萬二千五百元，被告給付工
    程款時先行扣除該筆費用之半數計二萬一千二百五十元，惟
    協議書第三條規定該筆費用依誤差責任數值比例負擔，被告
    應負擔之金額為三萬零二百八十八元〔其計算式：42,500÷
    (32,213－29,535)×(31,096.76＋346.74－29,535)＝
    30,288〕，故被告扣款金額超逾原告應負擔部分計九千零三
    十八元。合計被告應依承攬法律關係給付原告工程款九十一
    萬五千五百七十五‧五元等情。爰聲明：（一）被告應給付
    原告九十一萬五千五百七十五‧五元，及自九十七年五月一
    日起至清償日止，按週年利率百分之五計算之利息；（二）
    願供擔保，請准宣告假執行。
二、被告則以：原告不能舉證證明上開三家公司如何詳實計算，
    復未舉證證明其估算之數值，原告請求給付工程款及返還委
    任估算公司之費用，並無依據。本件三家公司先後出具數次
    報告，應以三家公司經兩造要求更正調整後首次出具之數量
    報告作為計算標準，即上晶公司二萬九千九百六十七‧九平
    方公尺、欣成公司二萬九千五百六十八‧五八平方公尺、旭
    洲公司三萬一千一百二十七‧一七平方公尺，平均為三萬零
    二百二十一‧二二平方公尺作為計價標準，始屬合理。若法
    院認為應以三家公司首次出具之估算報告為準，應認定其估
    算結果為：上晶公司三萬一千零二十九‧七平方公尺、欣成
    公司二萬七千六百五十六‧五五平方公尺、旭洲公司三萬二
    千六百九十二‧六平方公尺，平均為三萬零四百五十九‧六
    平方公尺等語，資為抗辯。爰聲明求為：（一）原告之訴及
    假執行之聲請均駁回；（二）如受不利判決，願供擔保請准
    宣告免為假執行。
三、經本院與兩造協商整理本件不爭執及爭執事項（見本院卷一
    第104頁至第105頁）：
（一）兩造不爭執事項：
   1、原告於九十六年三月六日與被告簽定契約，約定由原告承
      攬系爭工程，兩造約定承攬報酬以每平方公尺四百七十五
      元，依實際施作數量計算。
   2、原告自九十六年五月動工至九十七年四月竣工，原告認其
      施作之面積為三萬二千二百十三平方公尺，然被告認應為
      二萬九千五百三十五平方公尺。兩造對原告系爭工程模板
      施作面積有爭執，遂於九十七年十二月十五日簽定協議書
      ，同意委任共同指定三家估算公司，詳實核算系爭工程工
      程模板施作數量，再以三家估算公司估算數量加總之平均
      ，作為原告上開期間模板施作之實際數量，並加計協議書
      附註欄所示完成面積共計三百四十六‧七四平方公尺，作
      為系爭工程模板施作總數量，以茲計算承攬費用。並約定
      委外估算費用，依估算結果與兩造原先各自堅持之估算數
      量，依誤差比例共同負擔。兩造並先後於同年月十八日、
      十九日委任上晶公司、欣成公司及旭洲公司為其估算系爭
      工程模板施作數量。
   3、被告認原告完成施作之總面積為二萬九千五百三十五平方
      公尺，就系爭工程已給付一千四百零二萬九千一百二十五
      元之承攬報酬與原告，並經原告收訖。
（二）兩造爭執事項
      上開三家估算公司詳實核算之面積各為何？雙方各應負擔
      之委外費用為何？
四、經查：
（一）兩造於九十七年十二月十五日簽立協議書，依該協議書第
      一條及第四條約定，兩造就系爭工程模版工程數量計算，
      同意委外共同指定三家估算公司，並同意將此三家估算公
      司估算數量加總平均作為系爭工程原告可請領之模板數量
      ，並以此數量計算系爭工程原告可領之承攬報酬，已如前
      述，並有協議書乙份在卷可查（見本院卷一第29頁），嗣
      兩造於九十七年十二月十八日及同年月十九日分別委託上
      晶公司、欣成公司及旭洲公司辦理系爭工程之模板數量估
      算，均如前述，則原告施作系爭工程可領之模板工程款，
      除估驗結果或過程有顯然違法或不當之情況，自應以上晶
      公司、欣成公司及旭洲公司估算模板數量加總平均乘以每
      平方公尺單價四百七十五元計算。
（二）欣成公司於九十八年十二月三日出具估算報告，系爭工程
      模板數量為二萬九千八百零二‧零一平方公尺，有欣成公
      司九十八年十二月三日欣字第０九八一二０三-一號函附
      卷可查（見本院卷二第16頁至第19頁），惟原告就此部分
      僅主張以二萬九千五百六十八‧五八平方公尺計算（見本
      院卷二第28頁背面），並為被告所不爭（見本院卷二第78
      頁）；旭洲公司以九十八年十二月三日旭洲字第九八一二
      ０三００一號函回覆其估算之模版數量為三萬二千六百九
      十二平方公尺（見本院卷二第21頁）；上晶公司於九十八
      年十二月十五日及九十九年一月十八日函覆其估算面積為
      三萬一千零二十九‧六一平方公尺（
      15538+3576.9+8758.3+2094.7+1012.86+48.85=31029.61
      ，見本院卷二第32頁至第34頁、第95頁至第96頁），經以
      上開欣成公司、旭洲公司及上晶公司分別估算之二萬九千
      五百六十八‧五八平方公尺、三萬二千六百九十二平方公
      尺及三萬一千零二十九‧六一平方公尺加總平均計三萬一
      千零九十六‧七三平方公尺〔（其計算式：欣成公司
      29,568.58＋旭洲公司32,692＋上晶公司31,029.61）÷3
      ＝31,096.73〕，扣除被告已支付數量一千五百六十一‧
      七三平方公尺計二萬九千五百三十五元部分，再加計兩造
      不爭執之上開協議書附註欄所示面積三百四十六‧七四平
      方公尺後，乘上每平方公尺四百七十五元，被告應再給付
      原告模板工程款計九十萬六千五百二十三元〔其計算式：
      （數量1561.73＋備註欄加計數量346.74）×475＝
      906,523.25，小數點以下四捨五入〕。
（三）兩造九十七年十二月十五日協議書第三條已約定系爭委外
      估算所需費用，依估算實際數量結果，與兩造之前各堅持
      之估算數量，即原告三萬二千二百十三平方公尺，被告二
      萬九百五百三十五平方公尺，依誤差責任比例共同負擔委
      外費用（見本院卷一第29頁）。本件委外估算費用分別為
      欣成公司一萬三千五百元（見本院卷二第16頁及第20頁）
      、旭洲公司一萬八千元（見本院卷二第21頁）及上晶公司
      九千四百五十元（見本院卷二第32頁），合計四萬零九百
      五十元（13500+18000＋9450＝40950），則原告應依誤差
      比例負擔費用一萬七千零六十九元｛〔其計算式：費用總
      額40,950×（原告主張數量32,213－平均值31096.73）〕
      ÷〔（原告主張數量32,213－平均額31,096.73）+（平均
      值31096.73-被告抗辯數量29535）＝17,069.1，小數點以
      下四捨五入〕｝，被告應負擔二萬三千八百八十一元｛〔
      其計算式：費用總額40,950×（平均值31096.73-被告抗
      辯數量29535）〕÷〔（原告主張數量32,213－平均值
      31096.73）+（平均值31096.73-被告抗辯數量29535）＝
      23880.8，小數點以下四捨五入〕｝。惟被告不爭執其給
      付原告工程款已先行扣除委託費用二萬一千二百五十元，
      超逾原告應負擔金額，被告應再給付原告工程款四千一百
      八十一元（其計算式：被告預扣金額21,250－原告應分擔
      金額17,069＝4,181）。
（四）合計被告應給付原告工程款九十一萬零七百零四元（被告
      給付不足之模板工程款906523＋超扣之委託費用4181＝
      910704）。再依兩造九十七年十二月十五日協議書第四條
      約定，若被告短少給付原告工程款，應加計自九十七年五
      月一日起按週年利率百分之五計算之法定遲延利息，原告
      主張被告就上開短少工程款九十一萬零七百零四元部分，
      應加計自九十七年五月一日起按週年利率百分之五計算之
      法定遲延利息，為屬可取。
（五）被告雖抗辯應以上開三家估算公司經要求更正調整後首次
      出具正確數量報告為計算標準，故上晶公司應以二萬九千
      九百六十七‧九平方公尺、旭洲公司應為三萬一千一百二
      十七‧一七平方公尺計算云云。惟查，上晶公司九十八年
      十二月十五日回函雖稱系爭工程模版數量為二萬九千九百
      六十七‧九平方公尺（15538＋
      3576.9+8758.3+2094.7=29967.9，見本院卷二第33頁至第
      35頁），但上晶公司於九十九年一月十五日再發函本院表
      示上開九十八年十二月十五日回函遺漏污水處理場部分，
      再檢送污水處理場估算之模版數量（見本院卷二第95頁）
      ，上晶公司負責人曹定國（見本院卷一第138頁之委任書
      上受任人欄）於九十九年一月十五日以電話通知上開九十
      八年十二月五日回函資料短少污水處理場部分（見本院卷
      二第72頁），且上晶公司前於九十七年十二月底交付原告
      之估算報告，已將污水處理場之模板數量計算在內（見本
      院卷一第143頁、卷二第52頁、第56頁），而被告對原告
      施作範圍包括污水處理場（發電機室）亦不為爭執（見本
      院卷二第28頁背），且欣成公司估算系爭工程模版數量亦
      將發電機室即污水處理場使用之模板數量計算在內（見本
      院卷二第19頁），而被告對於欣成公司之估算結果，並未
      爭執應剔除發電機室之數量，自應以上晶公司九十八年十
      二月十五日及九十九年一月十五日回函之模板數量總和作
      為上晶公司就系爭工程估算之模板數量。至曹定國於九十
      九年一月十一日電話中雖表示九十八年十二月五日回函並
      未遺漏（見本院卷二第51頁），但此乃因其初接到書記官
      電話詢問，直覺認為其公司發函之資料不會錯，迄接到本
      院函文所附之上開上晶公司污水處理場部分之估算報告後
      ，始發現九十八年十二月十五日函文附件因翻頁時跳業遺
      漏污水處理場部分（見本院卷二第74頁之曹定國電話紀錄
      ），自不能以曹定國九十九年一月十一日電話中之上開表
      示，即認上晶公司九十八年十二月十五日函覆內容業已正
      確。再者，旭洲公司雖曾出具估算報告計算系爭工程模板
      數量為三萬一千一百二十七‧一七平方公尺（見本院卷二
      第93頁背），惟此數量於九十八年二月二十五日即已計算
      得出，此觀該報告右上方記載之列表日期即明，但旭洲公
      司於九十八年三月二十五日已發函被告公司，表示因圖說
      判讀有誤導致數量有所差異，已將修正後之數量交付被告
      公司（見本院卷二第94頁之旭洲公司九八０三二五００一
      號函文），可見上開記載模板數量三萬一千一百二十七‧
      一七平方公尺之估算報告，嗣後已經修正，並非最終結果
      ；足認上晶公司及旭洲公司上開函覆本院之估算數量，已
      為其最後確定結果；再審酌業主即新竹市政府就校舍工程
      計付被告工程款之模板數量達三萬四千六百七十一平方公
      尺（20857＋13814＝34671，見本院卷二第48頁之結算驗
      收證明書附件），已逾上晶公司及旭州公司估算之上開數
      量，應認上晶公司九十八年十二月三日、九十九年一月十
      八日上開函文及旭洲公司九十八年十二月三日上開函文之
      估驗結果，為屬合理，被告復不能證明上晶公司及旭洲公
      司之估驗數量有何顯然違法或不當之情況，自不得任意爭
      執各該估驗結果之正確性。被告另云旭洲公司並未做出最
      終報告，自不能以旭洲公司九十八年十二月三日函覆數量
      計算原告施作之模板數量。然查，旭洲公司已完成模板數
      量計算，並於九十七年十二月二十五日交付估算報告書與
      被告，至旭洲公司認為其未作出最終報告，乃因被告公司
      對於旭洲公司之計算方式及計算內容有不同見解，有旭洲
      公司九十八年十二月三日旭洲第九八一二０三００一號函
      附卷可查（見本院卷二第21頁），但旭洲公司既未因被告
      公司提出之質疑再為修改，自應以旭洲公司最後出具之三
      萬二千六百九十二平方公尺作為其計算系爭工程模板之估
      算數量。被告此部分抗辯，仍無可取。
五、綜上所述，本件原告依系爭協議書第一條、第三條及第四條
    約定，請求被告給付九十一萬零七百零四元，及自九十七年
    五月一日起至清償日止，按週年利率百分之五計算之法定遲
    延利息，洵屬有據，應予准許，逾此部分，即屬無據，應予
    駁回。
六、原告與被告分別陳明願供擔保請准宣告假執行，關於原告勝
    訴部分，核無不合，爰分別酌定相當之擔保金額，予以准許
    。至於原告敗訴部分，其假執行之聲請失所附麗，應予駁回
    。
七、本件事證已臻明確，兩造其餘攻擊或防禦方法，經本院審酌
    後，認均與本件之結論無涉，茲不予論述，併予敘明。
八、據上論結，本件原告之訴一部有理由，一部無理由，依民事
    訴訟法第七十九條、第三百九十條第二項、第三百九十二條
    第二項，判決如主文。
中    華    民    國  九十九    年    二   月    十   日
                  民事第三庭    法  官  黃書苑
以上正本係照原本作成
如對本判決上訴，須於判決送達後20日內向本院提出上訴狀
中    華    民    國  九十九    年    二   月    十   日
                                書記官  蔡月女

司法院資訊處製作；財團法人民間司法改革基金會備份。
